【裁判字號】    97,訴,661
【裁判日期】    970512
【裁判案由】    債務人異議之訴
【裁判全文】
臺灣桃園地方法院民事判決               97年度訴字第661號
原      告  丙○○○
被      告  乙○○原名：游劉.
            甲○○
上列當事人間債務人異議之訴事件，本院判決如下：
    主  文
原告之訴駁回。
訴訟費用由原告負擔。
    事實及理由
一、本件原告起訴主張：
  (一)坐落桃園縣中壢市○○段172 、174 地號土地（下稱系爭17
    2 、174 地號土地），係原告與被告甲○○及其他共有人所
    共有；另坐落同縣市○○段103 、104 地號土地（下稱系爭
    103 、104 地號土地），係原告與被告乙○○、甲○○及其
    他共有人所共有，原告於民國91年間就上開土地訴請鈞院判
    決分割共有物，經鈞院以91年度訴字第29號判決准予原物分
    割並兼金錢補償，原告不服提起上訴，經臺灣高等法院以93
    年度上字第912 號判決上訴駁回，原告不服復提起上訴，最
    高法院以95年度台上字第1315號民事裁定駁回上訴而告確定
    在案。被告即以上開確定判決為執行名義分別請求原告金錢
    補償新台幣（下同）534,948 元及252,133 元，刻經鈞院民
    事執行處以96年度執字第60547 號分割共有物執行事件執行
    在案。
  (二)查鈞院於91年度訴字第29號分割共有物事件判決前，已有部
    分共有人將應有部分移轉予訴外人陳文旺、鍾肇堂；臺灣高
    等法院以93年度上字第912 號分割共有物判決前，亦有部分
    共有人將應有部分移轉予訴外人鍾卓郡香；最高法院以95年
    度台上字第1315號裁定前，復有部分共有人將應有部分移轉
    予陳文旺，惟鈞院、臺灣高等法院及最高法院均未查覺，仍
    依原共有人之名義為判決，未由新共有人承當訴訟。嗣原告
    持上開分割共有物確定判決向地政機關請求分割登記時，遭
    地政機關人員以判決書之原被告與土地登記謄本所載所有權
    人不盡相同為由，認定無法辦理分割登記，是上開確定判決
    應屬自始無效，被告自不得持上開確定判決為執行名義聲請
    強制執行。
  (三)退步言之，縱鈞院認上開確定判決仍為有效，惟被告向原告
    請求金錢補償之前提，應俟各共有人已取得分割後之土地得
    以使用收益後，方有分割後土地價差之補償問題。系爭103
    、104 地號土地既尚未辦理分割登記完畢，各共有人尚無法
    使用收益分割後之土地，被告請求原告金錢補償不符法定程
    序，亦有違誠信。本件有上述消滅或妨礙債權人請求之事由
    發生，爰依強制執行法第14條第1 項規定，請求鈞院96年度
    執字第60547 號分割共有物強制執行事件所為之執行程序應
    予撤銷等語。
二、按執行名義成立後，如有消滅或妨礙債權人請求之事由發生
    ，債務人得於強制執行程序終結前，向執行法院對債權人提
    起異議之訴；執行名義無確定判決同一之效力者，於執行名
    義成立前，如有債權不成立或消滅或妨礙債權人請求之事由
    發生，債務人亦得於強制執行程序終結前提起異議之訴；又
    債務人對於債權人依第4 條之2 規定聲請強制執行，如主張
    非執行名義效力所及者，得於強制執行程序終結前，向執行
    法院對債權人提起異議之訴；強制執行法第14條第1 項前段
    、第2 項、第14條之1 分別定有明文。次按原告之訴，依其
    所訴之事實，在法律上顯無理由者，法院得不經言詞辯論，
    逕以判決駁回之，民事訴訟法第249 條第2 項亦定有明文。
    又所謂「在法律上顯無理由者」，係指依原告於訴狀內記載
    之事實觀之，在法律上顯然不能獲得勝訴之判決者而言（最
    高法院62年台上字第845 號判例意旨參照）。
三、經查：
  (一)按訴訟繫屬中為訴訟標的之法律關係，雖移轉於第三人，於
    訴訟無影響。民事訴訟法第254 條第1 項前段定有明文。依
    上開規定，當事人之一造於訴訟繫屬中，縱將訴訟標的之法
    律關係移轉於第三人，該當事人仍不失為正當當事人，而有
    繼續實施訴訟之權能，學說上稱為當事人恆定主義。又確定
    判決，除當事人外，對於訴訟繫屬後為當事人之繼受人者，
    及為當事人或其繼受人占有請求之標的物者，亦有效力，亦
    為民事訴訟法第401 條第1 項所明定。本件原告提起本院91
    年度訴字第29號分割共有物訴訟時，訴外人劉成皋、劉學垣
    、劉學平、劉學國均為系爭103 、104 地號土地之所有權人
    ，嗣於訴訟繫屬中，劉成皋將系爭103 地號土地應有部分9
    分之1 ，各轉讓應有部分9000分之3 予訴外人陳文旺及鍾肇
    堂；將系爭104 地號土地應有部分9 分之1 ，各轉讓應有部
    分1800分之1 予陳文旺及鍾肇堂。劉學垣、劉學平、劉學國
    則將系爭103 、104 地號土地應有部分各27分之1 轉讓予鍾
    肇堂。嗣於臺灣高等法院及最高法院審理中亦有部分共有人
    將其等應有部分移轉予訴外人鍾卓郡香及陳文旺，有原告提
    出本院91年度訴字第29號民事判決、臺灣高等法院93年度上
    字第912 號民事判決、最高法院95年度台上字第1315號民事
    裁定、土地登記謄本在卷可稽，基上當事人恆定原則之說明
    ，訴外人劉成皋、劉學垣、劉學平、劉學國仍有實施訴訟之
    權能，仍得基於訴訟當事人地位續行訴訟，於訴訟當事人之
    適格無礙，且判決效力依民事訴訟法第401 條第1 項之規定
    ，對於繼受人陳文旺、鍾肇堂、鍾卓郡香亦有效力。原告主
    張本院91年度訴字第29號、臺灣高等法院93年度上字第912
    號及最高法院95年度台上字第1315號分割共有物事件均未發
    覺上開共有人之變動，仍依原共有人之名義為判決，該分割
    共有物之確定判決為無效判決，不得為執行名義云云，即無
    可採。
  (二)次按分割共有物之判決係形成判決，於判決確定時即生分割
    之效力，各共有人不待登記或交付即取得分得部分之單獨所
    有權，縱土地登記簿上尚未為分割登記或分割登記後，地政
    機關就每筆土地仍誤登記為共有，均不受影響；又分割共有
    物之判決，兼有形成判決及給付判決之性質，一經確定即有
    執行力，故任何一造均可持確定判決單獨向地政機關辦理分
    割登記（土地登記規則第27條第4 款），本毋待於法院判命
    協同辦理分割登記而後可（最高法院79年度台上字第243 號
    、82年度台上字第219 號判決要旨參照）。再民法第824 條
    第3 項所定原物分配兼金錢補償之分割方法，係指共有人已
    就原物受分配，但其受分配部分較其應有部分計算者為少之
    情形而言。查本件原告與被告甲○○所共有之忠義段172 、
    174 地號土地，及原告與被告乙○○、甲○○所共有之同段
    103 、104 地號土地，經原告提起分割共有物之訴，由本院
    以91年度訴字第29號、臺灣高等法院93年度上字第912 號、
    最高法院95年度台上字第1315號判決准予原物分割並為原告
    應補償被告乙○○、甲○○各534,948 元及252,133 元金錢
    補償之判決確定（下稱系爭分割共有物確定判決），則各共
    有人就土地原物分割部分不待登記或交付即取得分得部分之
    單獨所有權，被告以上開確定判決為執行名義分別請求原告
    給付金錢補償534,948 元及252,133 元，自屬有據，原告主
    張被告未依上開分割共有物確定判決辦理分割登記前，不得
    請求原告金錢補償云云，委無可採。
  (三)按強制執行法第14條第1 項規定之債務人異議之訴，須主張
    執行名義成立後，有消滅或妨礙債權人請求之事由發生，始
    得為之。所謂消滅債權人請求之事由，係指足以使執行名義
    之請求權及執行力消滅之原因事實，如清償、提存、抵銷、
    免除、混同、債權之讓與、債務之承擔、解除條件之成就、
    和解契約之成立，或類此之情形，始足當之。至所稱妨礙債
    權人請求之事由，則係指使依執行名義所命之給付，罹於不
    能行使之障礙而言（最高法院94年度台上字第671 號判決要
    旨參照）。本件原告所提起分割共有物之訴業經判決確定，
    一經確定即有執行力，各共有人就土地原物分割部分不待登
    記或交付即取得分得部分之單獨所有權，不因未為分割登記
    而受影響，且任何一造均可持確定判決單獨向地政機關辦理
    分割登記，是未為分割登記並非妨礙被告依確定判決請求金
    錢補償之事由。又原告雖稱依分割確定判決向地政機關提出
    分割登記請求時，遭地政機關人員以判決書之原、被告與土
    地登記謄本所載所有權人不盡相符為由，認定無法辦理分割
    登記云云，乃地政機關人員不諳法律規定所致，如地政機關
    據此為由拒絕辦理登記，應依行政程序救濟，並非系爭分割
    共有物確定判決為無效，或得據此為消滅或妨礙債權人即被
    告請求金錢補償之事由。原告以此主張有消滅或妨礙債權人
    即被告請求之事由，提起本件債務人異議之訴，顯無理由。
  (四)綜上所述，原告提起本件債務人異議之訴，其在法律上顯屬
    無理由，爰不經言詞辯論，逕以判決駁回之。
四、據上論結，本件原告之訴為顯無理由，依民事訴訟法第249
    條第2 項、第78條，判決如主文。
中    華    民    國    97    年    5     月    12    日
                  民事第二庭    法  官  蔡寶樺
以上正本係照原本作成
如對本判決上訴，須於判決送達後20日內向本院提出上訴狀
中    華    民    國    97    年    5     月    14    日
                                書記官  李宛儒


司法院資訊處製作；財團法人民間司法改革基金會備份。
